【裁判字號】    95,基小,1967
【裁判日期】    951012
【裁判案由】    清償債務
【裁判全文】
臺灣基隆地方法院民事判決            95年度基小字第1967號
原      告  遠東國際商業銀行股份有限公司
法定代理人  丙○○
訴訟代理人  乙○○
被      告  甲○○
上列當事人間請求清償債務事件，本院於民國95年9 月28日言詞
辯論終結，判決如下：
    主  文
被告應給付原告新臺幣參萬參仟玖佰捌拾參元，及自民國九十五
年二月二十六日起至清償日止，按日息萬分之五計算之違約金。
訴訟費用新臺幣壹仟元由被告負擔。
本判決得假執行；但被告如以新臺幣參萬參仟玖佰捌拾參元預供
擔保，免為假執行。
    事實及理由要領
一、原告起訴主張：
  (一)被告於民國94年6 月15日向原告申請信用分期貸款新臺幣（
    下同）47,976元，約定還款方式為自原告實際撥款日之次月
    25日起，分24期還清，還款日期自94年6月27日起至96年6月
    27日止。不料被告自95年2 月25日起即未依約繳付分期本金
    ，迭經催討無效，依信用分期付款契約書第6條第1款約定，
    被告已喪失分期償還期限利益，自應清償貸款餘額本金33,9
    83元，並應給付自95年2 月26日起至清償日止，按日息萬分
    之5計算之違約金。
  (二)被告與訴外人山基電信股份有限公司（下稱山基公司）交易
    時，可自由選擇一次給付現金或向四家銀行之一申請分期付
    款，被告選擇向原告申請分期付款，原告並未欺瞞被告，亦
    無違反誠信原則，且原告已將被告貸款金額47,976元交付受
    款人即山基公司，原告基於與被告間之契約關係，自得請求
    被告給付借款。
二、被告聲明求為駁回原告之訴，其抗辯如下：
  (一)山基公司原名翼統，曾於92年11月被依違反公平交易法處70
    0,000 元罰鍰，原告貪圖利潤未審慎評估風險，即與山基公
    司合作，顯然違反（93）年金管銀（四）字第0938011919號
    函關於遞延性商品相關規定，且將原告名稱列印在山基公司
    之廣告上，間接為其背書而誤導消費者，涉嫌共同預謀詐欺
    ，嚴重損害消費者權益，被告主張撤銷契約。
  (二)原告明知山基公司日後必定會倒閉，為了能將風險完全轉嫁
    到消費者，違反消費者保護法第11條之規定，作不利消費者
    之約定，又在分期付款申請書內故意把字體縮小，讓消費者
    難以在短時間內仔細審閱契約內容，原告與山基公司既然有
    合作關係，竟於合約書內不實聲明銀行與受款人即山基公司
    間並無委任、代理關係，有關「申請人聲明書」之約定，使
    原告完全不受山基公司倒閉影響，將全部責任轉嫁給消費者
    承擔，違反平等、公平原則，依消費者保護法第12條規定應
    屬無效。
  (三)被告購買山基公司產品與簽訂本件信貸契約過程不超過半天
    ，當時的銷售人員皆非銀行之代表，在簽訂之過程中僅用口
    頭說明將來不滿意可以解約，沒有其他任何告知，更無提供
    至少5 日以上之契約審閱期，且對保方式是由山基公司之小
    姐打電話教導被告如何應對銀行的問題，果然銀行打來的對
    保電話所問的問題與前述的排演完全一樣，原告並未親臨對
    保及善盡告知責任，過程處處有瑕疵。
三、原告主張之上開事實，業據提出分期付款申請書、攤還繳息
    記錄查詢影本各1 件為證，且為被告所不爭執，堪信屬實。
    惟被告以原告與山基公司共同預謀詐欺主張撤銷契約，並抗
    辯兩造間之契約違反消費者保護法第11、12條規定而無效，
    原告不得向被告請求給付借款云云，本院審酌如下：
  (一)被告購買山基公司之「3G省錢專案」商品而向原告申請貸款
    ，該分期付款申請書、契約書上均有載明「申請人向遠東國
    際商業銀行貸款」之意旨，原告僅係立於資金貸款者之銀行
    地位與被告締約，至於被告與山基公司間電信服務契約是否
    合理、公平，以及利潤能否獲取，均與兩造間之借貸關係無
    涉，被告因原告與山基公司之合作關係而使被告得向原告申
    請貸款並享有分期付款之利益，貸款之內容本身並無任何詐
    術性質，被告與山基公司訂立電信服務契約是否可以獲取利
    潤、山基公司是否能穩定、持續提供服務，應係被告自行評
    估後，本於契約自由原則而決定是否與山基公司成立電信服
    務契約，自不能因山基公司倒閉即認被告係受原告之詐欺而
    訂立本件貸款契約，被告辯稱因受詐欺而撤銷意思表示，於
    法無據。至於被告所提（93）年金管銀（四）字第09380119
    19號函要求銀行辦理遞延性商品服務之刷卡業務等注意事項
    ，僅屬主管機關對於銀行之風險控管要求，屬於行政管制範
    疇，與本件兩造間私法上之借貸契約所生拘束力，完全無涉
    ，被告此部分之抗辯，亦不足取。
  (二)原告所提出之「分期付款申請書」其內容及申請書背面之「
    「分期付款契約書」，均係原告為與不特定多數申請分期付
    款之消費者訂立同類契約之用，所提出預先擬定之契約條款
    ，參諸消費者保護法第2條第7款、第9 款規定，固屬定型化
    契約條款及定型化契約。惟所謂定型化契約應受衡平原則限
    制，係指締約之一方之契約條款已預先擬定，他方僅能依該
    條款訂立契約，否則，即受不締約之不利益，始應適用衡平
    原則之法理，以排除不公平之「單方利益條款」，避免居於
    經濟弱勢之一方無締約之可能，而忍受不締約之不利益，是
    縱他方接受該條款而締約，亦應認違反衡平原則而無效，俾
    符平等互惠原則（最高法院93年度台上字第710 號判決意旨
    參照）。故定型化契約乃指當事人一方預定用於同類契約之
    條款而訂定之契約，而該契約條款若有加重他方當事人責任
    之條款，因違反誠信原則，顯失公平而無效時，乃以契約當
    事人之一方於訂約當時，處於無從選擇締約對象或無拒絕締
    約餘地之情況，而簽訂顯然不利於己之約定為其要件。依被
    告所提山基公司申請入會辦法，被告加入山基公司以「3G省
    錢專案」所招募之會員，其目的在獲得山基公司所提供予會
    員所享權益，諸如5年期限48,000 元電話費、48組節費帳號
    （可轉換現金）、彩色照相節費手機等等，被告始同意向原
    告辦理系爭借款，並由被告按月分期償還1,999 元，被告亦
    自承當時覺得便宜而申請小額信用分期付款，故被告係為自
    身之利益考量，而與原告簽訂本件分期付款契約，若被告認
    為「分期付款申請書」有關「申請人聲明書」條款及「分期
    付款契約書」之內容，約定原告將借款撥入山基公司帳戶由
    山基公司取得，並使被告與訴外人山基公司間之會員契約關
    係或糾紛，完全不影響本件分期付款契約之履行，對於借款
    人之被告顯不公平云云，自可拒絕與原告締約，選擇以給付
    現金方式予山基公司，被告並非無從選擇而僅能與原告簽約
    ，亦不因其未加入山基公司成為會員或未向被告辦理本件分
    期付款而發生不利益，或經濟生活因此而受制於山基公司或
    原告，而不得不簽訂本件分期付款契約之情形，參諸前開說
    明，被告本得任意拒絕訂定本件分期付款契約，被告既同意
    訂約後，即不得任意指該契約條款為顯失公平而無效。
  (三)又兩造間所簽訂之「分期付款申請書」有關「申請人聲明書
    」條款，其字體雖略小，惟其文字之位置在「申請人正楷中
    文親簽」欄之上方，且內容並非繁多，有關受款人帳號「00
    0-000-00000000」係手寫填載，被告於簽名時即可輕易看見
    上開約定內容，被告既明知其約定內容，而仍予簽名同意，
    自應受其拘束，所辯字體較小，違反平等互惠原則而無效云
    云，應無可採。
  (四)按企業經營者與消費者訂立定型化契約前，應有30日以內之
    合理期間，供消費者審閱全部條款內容；中央主管機關得選
    擇特定行業，參酌定型化契約條款之重要性、涉及事項之多
    寡及複雜程度等事項，公告定型化契約之審閱期間，消費者
    保護法第11條之1第1項、第3 項規定甚明。上開規定係於92
    年1 月24日所增訂，立法理由在於：維護消費者知的權利，
    使其於訂立定型化契約前，有充分了解定型化契約條款之機
    會。如消費者已有詳細審閱契約之機會，該條之保護目的已
    達，故消費者於簽約審閱契約條款內容之期間，雖未達規定
    期間，惟企業經營者未有妨礙消費者事先審閱契約之行為，
    消費者有充分了解契約條款之機會，且於充分了解後同意與
    企業經營者成立契約關係，基於其他考量而選擇放棄審閱期
    間者，要僅係消費者自行放棄權利，法無禁止拋棄之明文，
    則在現代私法自治及契約自由原則之下，並無不可。本件「
    分期付款申請書」於「申請人聲明書」第2 條載明：「本分
    期付款契約書審閱期間至少五日，茲確認業經合理期間審閱
    本分期付款申請書暨契約書各條款內容，完全瞭解並同意各
    項約定，申請人始簽名或蓋章‧‧‧」，並由被告在最末處
    之「申請人中文正楷簽名」欄位簽名，其內容於簽名前即可
    輕易看見，已如前述，被告實難推說不知，其抗辯於簽約時
    未給予合理契約審閱期間，難以採信，即使屬實，惟原告既
    未有妨礙被告事先審閱契約之行為，且被告於簽約前已有詳
    細審閱契約之機會，亦不得再依消費者保護法第11條之1 規
    定，主張「申請人聲明書」之條款不構成契約之內容。
  (五)另金融機構於貸款時辦理對保手續，其目的在確認是否申請
    人本人所為，並無限制必須親自與借款人見面對保，本件系
    爭分期付款申請書確係被告親自簽名，為被告所不爭執，則
    原告之承辦人員以電話與被告聯絡確認對保，自不影響契約
    之成立。
四、綜上所述，本件分期付款申請書有關「申請人聲明書」條款
    及「分期付款契約書」之約定，既屬有效，被告自應受上開
    內容拘束。查系爭「分期付款申請書」於「申請人聲明書」
    第4 條載明：「申請人（即被告）瞭解申請人與山基電信股
    份有限公司（以下簡稱受款人）間之權利、義務關係或糾紛
    ，概與貴行（即原告）無關，貴行僅提供小額信用分期付款
    ，並非本商品或服務之進口人、出賣人或經銷人，與受款人
    間亦無代理、合夥關係，或提供保證。申請人如對商品或服
    務有任何爭議，應洽受款人，並不得以此作為拒繳任何應付
    款項之抗辯」等內容，足見被告就向山基公司所訂購之商品
    或提供服務，如有任何糾葛，均與原告無關，且不得以之拒
    繳任何應繳納之分期款項至明，故被告仍應依兩造間之貸款
    契約給付貸款餘額。另依「分期付款契約書」第6 條約定，
    倘被告不依約還本付息，原告得不經催告，被告即喪失分期
    償還之期限利益，原告得要求被告立即清償所有未到期之分
    期付款貸款，並應依「分期付款契約書」第5 條之約定，自
    應支付日之次日開始迄至實際付款日止，按每日利息萬分之
    五乘以貸款餘額，給付違約金。
五、從而，原告依消費借貸契約之法律關係，請求被告應給付33
    ,983 元，及自95年2月26日起至清償日止，按日息萬分之五
    計算之違約金，為有理由，應予准許。
六、本件事證已經明確，兩造其餘之攻擊防禦方法及舉證，核與
    判決結果無影響，無一一審究之必要，併此敘明。
七、本件係小額程序為被告敗訴之判決，依民事訴訟法第436 條
    之20規定，應依職權宣告假執行，並依同法第392條第2項規
    定，依職權宣告被告為原告預供相當擔保金額後，免為假執
    行。
八、本件訴訟費用即第1審裁判費1,000元，由被告負擔，爰確定
    如主文第2項所示。
中    華    民    國    95    年    10    月    12    日
                  基隆簡易庭法  官  陳湘琳
以上正本係照原本作成。
對於本件判決如有不服，應於收受送達後20日內向本院提出上訴
書狀，上訴於本院合議庭，並按他造當事人之人數附具繕本。
當事人之上訴，非以判決違背法令為理由不得為之，上訴狀應記
載上訴理由，表明下列各款事項：
(一)原判決所違背之法令及其具體內容。
(二)依訴訟資料可認為原判決有違背法令之具體事實。
中    華    民    國    95    年    10    月    12    日
                            書記官  王佩珠


司法院資訊處製作；財團法人民間司法改革基金會備份。
